臺灣高等法院民事裁定
109年度抗字第1524號
抗  告  人  周麗鳳  
代  理  人  劉立鳳律師

上列抗告人因與相對人高鈺婷間請求所有權移轉登記事件，聲請
為訴訟繫屬事實之登記，對於中華民國109年9月30日臺灣士林地
方法院109年度訴聲字第16號所為裁定提起抗告，本院裁定如下
：
    主  文
抗告駁回。
抗告訴訟費用由抗告人負擔。
    理  由
一、本件聲請與抗告意旨略以：抗告人於原法院提起所有權移轉
    登記事件（109年度訴字第1263號、下稱本案訴訟），先位
    主張請求權基礎為：借名登記契約終止後返還請求權、不當
    得利及民法第767條所有物返還請求權，備位主張請求權基
    礎為：民法第419條第2項規定、不當得利及民法第767條所
    有物返還請求權。其中民法第767條規定之所有物返還請求
    權與上開各請求權為競合請求，請求法院擇一為有利之判決
    ，故抗告人仍係本於物權之法律關係為請求。原審未查，未
    盡行使闡明權之義務，竟駁回抗告人之請求，為此提起抗告
    請求廢棄原裁定，並聲明如附表所示等語。
二、按訴訟標的基於物權關係，且其權利或標的物之取得、設定
    、喪失或變更，依法應登記者，於事實審言詞辯論終結前，
    原告得聲請受訴法院以裁定許可為訴訟繫屬事實之登記。前
    項聲請，應釋明本案請求。民事訴訟法第254條第5項、第6
    項前段分別定有明文。立法理由第3項則謂：「現行條文第5
    項規定旨在藉由將訴訟繫屬事實予以登記之公示方法，使第
    三人知悉訟爭情事，俾阻卻其因信賴登記而善意取得，及避
    免確定判決效力所及之第三人受不測之損害。其所定得聲請
    發給已起訴證明之當事人，係指原告；其訴訟標的宜限於基
    於物權關係者，以免過度影響被告及第三人之權益。」，第
    4項並謂：「為免原告濫行聲請，應令其就本案請求負釋明
    之責，此已包括起訴須為合法且非顯無理由……」。
三、經查抗告人於原法院提起本案訴訟，主張其為附表所示不動
    產（下稱系爭不動產）之所有人，先前借用相對人即抗告人
    之女名義登記為所有權人，今已無借名必要，為此以起訴狀
    繕本之送達向相對人為終止借名登記契約、撤銷贈與之意思
    表示，並為先位主張依借名登記契約終止後之返還請求權、
    不當得利及民法第767條所有物返還請求權，備位主張依民
    法第419條第2項規定、不當得利及民法第767條所有物返還
    請求權之法律關係提起本訴，請求相對人將系爭不動產所有
    權移轉登記為抗告人所有，並將系爭不動產交付抗告人占有
    等語，有起訴狀影本可稽（見本院卷第39至44頁）。
四、次查系爭不動產已登記為相對人所有，有土地及建物所有權
    狀、登記謄本影本可稽（見本院卷第45至50頁）。抗告人既
    主張兩造就系爭不動產訂立借名登記契約等語，則系爭不動
    產於借名關係存續中，乃登記為相對人之名義，於系爭不動
    產回復登記為抗告人名義以前，抗告人尚無所有物返還請求
    權可資行使，則抗告人依民法第767條規定提起本訴並同時
    為先位及備位請求，自有可議，無從向原法院聲請為訴訟繫
    屬事實之登記。抗告人另主張依借名登記契約終止後之返還
    請求權、不當得利返還請求權為先位主張，民法第419條第2
    項規定與不當得利返還請求權為備位主張，核其性質均屬基
    於債權關係為請求，則依民事訴訟法第254條第5項規定立法
    理由所示，抗告人亦無從向原法院聲請為訴訟繫屬事實之登
    記。從而抗告人依民事訴訟法第254條第5項規定，聲請就系
    爭不動產為訴訟繫屬事實之登記，不應准許。原裁定駁回抗
    告人之聲請，並無不合。抗告意旨指摘原裁定不當，聲明廢
    棄，為無理由，應予駁回。
五、據上論結，本件抗告為無理由，爰裁定如主文。
中　　華　　民　　國　 109　　年　  12    月　　28 　 日
                    民事第十庭  
                        審判長法　官  黃嘉烈
                              法　官  高明德
                              法　官  邱  琦
正本係照原本作成。
本裁定除以適用法規顯有錯誤為理由外，不得再抗告。如提起再
抗告，應於收受送達後10日內委任律師為代理人向本院提出再抗
告狀。並繳納再抗告費新臺幣１千元。
中　　華　　民　　國　　109 　年　　12　　月　　28　　日

                              書記官  廖月女


附表：抗告聲明
編號   一 原裁定廢棄。  二 請准裁定將登記名義人被告高鈺婷坐落新北市○○區○○段000000000地號土地、面積3413.00平方公尺、權利範圍10000分之68；及坐落其上之新北市○○區○○段000000000○號建物、建物門牌仁愛路316巷13號2樓、面積75.43平方公尺、附屬建物陽台、露台、花台、面積共15平方公尺、權利範圍全部；共有部分新峰段00000-000建號建物、面積3444.45平方公尺、權利範圍10000分之63；新北市○○區○○段000000000○號建物、建物門牌仁愛路316巷1號地下一層、面積30.59平方公尺、權利範圍113分之1；共有部分新峰段00000-000建號建物、面積4659.17平方公尺、權利範圍10000分之10000、共有部分新峰段00000-000建號建物、面積3444.45平方公尺、權利範圍10000分之26予聲請人至新北市汐止地政事務所為訴訟登記。  三 聲請及抗告費用由相對人負擔。